---
title: "Natália Louise"
format: html
editor: visual
---

```{r}
#| label: load-packages # nomes unicos
#| include: false # nao inclui o resultado no doc

library(tidyverse)
library(WDI)
library(ggplot2)


HBedsDadosEmPainel <- WDI(country = c("ARG", "BRA", "CHL", "COL", "CRI", "CUB", 
                                         "DOM", "ECU", "SLV","GTM", 
                                         "MEX", "NIC", "PRY", 
                                         "PER", "TTO", "URY", "VEN"),
                          indicator = "EN.GHG.CO2.AG.MT.CE.AR5", 
                          start = 2010, 
                          end = 2022)



HBedsSerieTemporalBR <- WDI(country = "BR",
                            indicator = "EN.GHG.CO2.AG.MT.CE.AR5", 
                            start = 2010, 
                            end = 2022)



HBedsCorteTransversal <- WDI(country = c("ARG", "BRA", "CHL", "COL", "CRI", "CUB", 
                                         "DOM", "ECU", "SLV","GTM", 
                                         "MEX", "NIC", "PRY", 
                                         "PER", "TTO", "URY", "VEN"),
                             indicator = "EN.GHG.CO2.AG.MT.CE.AR5", 
                             start = 2021, 
                             end = 2021)


```

## Emissões de GEE da Agricultura (equivalente a CO₂, AR5)

Essa variável mede as **emissões anuais de gases de efeito estufa (GEE)** originadas do setor **agrícola**, expressas em **milhões de toneladas de CO₂ equivalente (MtCO₂e)**.\
Ela considera os principais processos emissores da agricultura, incluindo:

-   **Fermentação entérica** (emissões de metano do sistema digestivo de ruminantes)

-   **Manejo de esterco**

-   **Queima de resíduos agrícolas**

-   **Aplicação de ureia e calcário no solo**

-   **Emissões diretas e indiretas de N₂O (óxido nitroso)** de solos manejados

-   **Cultivo de arroz**, que libera metano em áreas alagadas

Os valores são convertidos para **equivalentes de CO₂** usando os **fatores de Potencial de Aquecimento Global (GWP)** do **5º Relatório de Avaliação do IPCC (AR5)**.

Esta variável é fundamental para monitorar o impacto da agricultura nas **mudanças climáticas**, permitindo comparações entre países e ao longo do tempo, conforme os compromissos climáticos internacionais.

## Gráfico Dados em Painel

Gráficos dados em painel são ferramentas úteis para examinar a trajetória de uma variável ao longo do tempo em diferentes regiões ou países, permitindo comparações diretas entre eles. No presente caso, o gráfico retrata as **emissões de gases de efeito estufa (GEE) provenientes da agricultura**, entre os anos de **2010 e 2022**, abrangendo diversos países da América Latina. Essa representação gráfica facilita a visualização das flutuações do indicador em cada país, evidenciando as diferenças e tendências ao longo do período analisado.

```{r}
#| label: dadosempainel 
#| warning: false 
#| echo: false  


ggplot(HBedsDadosEmPainel,
                              aes(x = year,
                                  y = EN.GHG.CO2.AG.MT.CE.AR5,
                                  color = country,
                                  group = country)) +
  geom_line(size = 1) +
  geom_point(size = 2) +
  scale_x_continuous(breaks = seq(min(HBedsDadosEmPainel$year), 
                                  max(HBedsDadosEmPainel$year), by = 1)) +
  labs(
    title = "Emissões Agrícolas de GEE (CO₂ equivalente) na América Latina",
    subtitle = "Toneladas métricas por pessoa (2000–2022)",
    x = "Ano",
    y = "Emissões de CO₂ per capita (t)",
    color = "País"
  ) +
  theme_minimal() +
  theme(
    plot.title = element_text(face = "bold", size = 14),
    plot.subtitle = element_text(size = 11),
    axis.text.x = element_text(angle = 45, hjust = 1),
    legend.position = "bottom"
  )
```

## Gráfico Série Temporal

Gráficos de série temporal são ferramentas fundamentais para a análise da dinâmica de uma variável ao longo do tempo em uma determinada unidade geográfica. Neste contexto, o gráfico apresentado retrata a evolução das **emissões de gases de efeito estufa (GEE) oriundas da atividade agrícola** no **Brasil**, entre os anos de **2010 e 2022**, abrangendo um período de **12 anos**. A visualização proporciona uma compreensão mais clara sobre a trajetória do indicador, permitindo identificar **padrões temporais, variações relevantes e tendências comportamentais** ao longo da série histórica.

```{r}
#| label: serietemporal
#| warning: false
#| echo: false

ggplot(HBedsSerieTemporalBR,
                            aes(x = year,
                                y = EN.GHG.CO2.AG.MT.CE.AR5)) +
  geom_line(color = "#2C3E50", size = 1) +
  geom_point(color = "#E74C3C", size = 2) +
  scale_x_continuous(breaks = seq(min(HBedsSerieTemporalBR$year),
                                  max(HBedsSerieTemporalBR$year), by = 1)) +
  labs(
    title = "Emissões Agrícolas de GEE (CO₂ equivalente) no Brasil",
    subtitle = "Emissões em MtCO₂e por ano",
    x = "Ano",
    y = "Emissões (MtCO₂e)",
    caption = "Fonte: WDI (EN.GHG.CO2.AG.MT.CE.AR5)"
  ) +
  theme_minimal() +
  theme(
    plot.title = element_text(face = "bold", size = 14),
    plot.subtitle = element_text(size = 11),
    axis.text.x = element_text(angle = 45, hjust = 1)
  )
```

## Gráfico Corte Transversal

O gráfico de corte transversal representa os valores de uma variável em um único ponto no tempo, permitindo a análise comparativa entre diferentes regiões geográficas. Neste caso, são apresentadas as **emissões de gases de efeito estufa (GEE) provenientes da agricultura** no ano de **2021**, considerando os países da **América Latina**. Essa abordagem facilita a comparação direta do indicador entre os países selecionados em um mesmo período de referência.

```{r}
#| label: cortetransversal
#| warning: false
#| echo: false



ggplot(HBedsCorteTransversal,
                         aes(x = reorder(country, EN.GHG.CO2.AG.MT.CE.AR5),
                             y = EN.GHG.CO2.AG.MT.CE.AR5)) +
  geom_col(fill = "#3498DB") +
  geom_text(aes(label = round(EN.GHG.CO2.AG.MT.CE.AR5, 1)),
            vjust = -0.3, size = 3.5) +
  labs(
    title = "Emissões Agrícolas de GEE (CO₂ equivalente) por País",
    subtitle = "Emissões em MtCO₂e no ano mais recente disponível",
    x = "País",
    y = "Emissões Agrícolas (MtCO₂e)",
    caption = "Fonte: WDI (EN.GHG.CO2.AG.MT.CE.AR5)"
  ) +
  theme_minimal() +
  theme(
    plot.title = element_text(face = "bold", size = 14),
    axis.text.x = element_text(angle = 45, hjust = 1)
  )

```
